臺灣臺南地方法院民事判決　九十年度訴字第一三一七號
　　原　　　告　第一商業銀行股份有限公司歸仁分行
　　法定代理人　甲　○　○
　　訴訟代理人　丁　○　○
　　被　　　告　丙　○　○
　　代　理　人　乙　○　○
右當事人間請求塗銷所有權移轉登記事件，本院判決如左：
　　主　 　 文
原告之訴駁回。
訴訟費用由原告負擔。
    事實及理由
一、本件原告起訴主張：被告乙○○於民國（下同）八十八年三月間，以其所有坐落
    台南縣關廟鄉○○○段五五九之一四地號（建地、面積０．二三五公頃、權利範
    圍全部）、五五九之一五地號（建地、面積０．０一六二公頃、權利範圍三分之
    一）土地及其上門牌號碼台南縣關廟鄉埤頭村埤頭五九之一二號三層建物，設定
    本金最高限額新台幣（下同）七百二十萬元之抵押權予原告，向原告借款六百萬
    元，然自八十九年十一月六日起即未依約清償，尚欠五百七十八萬六千三百六十
    元本金及自八十九年十一月六日起之利息與違約金。然因近二、三年來不動產之
    價格一直跌落，若將該抵押物加以拍賣，扣除土地增值稅之後，所剩餘價金已經
    無法清償上開借款之本金及利息。詎被告乙○○於上開借款債務未能按期攤還及
    付息之後，竟於八十九年十二月二十二日將其所有坐落台南縣關廟鄉○○○段三
    三九之一地號土地無償贈與其女兒即被告丙○○，並於九十年一月四日辦妥所有
    權移轉登記。惟債務人之財產既為其總債務之擔保，被告乙○○將其所有上開關
    廟鄉埤子頭三三九之一號土地贈與並辦理所有權移轉登記予被告丙○○，顯然害
    及原告之債權，爰訴請判決將被告間之贈與行為撤銷等語。並聲明：被告間於八
    十九年十二月二十二日就坐落台南縣關廟鄉○○○段三三九之一地號土地所為贈
    與，應予撤銷；被告丙○○就上開土地於九十年一月四日以贈與為原因所為所有
    權登記，應予塗銷。
二、被告則以：（一）被告乙○○所有前開設定抵押權之不動產價值顯逾原告系爭債
    權五百七十八萬六千三百六十元及自八十九年十一月六日起之利息及違約金：二
    筆土地公告現值為三百九十三萬零三百元，市價按一般正常行情應有二倍以上之
    公告現值，即七百八十六萬六百元價值；而該建物係八十八年一月十九日所興建
    之新建樓房，建物面積二七四平方公尺，價值三百十九萬四千二百四十五元（當
    時係以一坪四萬五千元興建），是該設定抵押之不動產，若以現值計合計為一千
    一百七十九萬零九百元，縱若以公告現值計，亦有七百十二萬四千五百四十五元
    之價值，均顯逾原告系爭債權額。（二）原告並未舉證證明被告乙○○所有之財
    產不足清償所欠系爭借款債務，不符民法第二百四十四條第一項撤銷債務人無償
    行為之要件等語。並聲明：判決駁回原告之訴。
三、兩造不爭執之事實：
    （一）被告乙○○於八十八年三月間，以其所有坐落台南縣關廟鄉○○○段五五
          九之一四地號（建地、面積０．二三五公頃、所有權全部）、五五九之一
          五地號（建地、面積０．０一六二公頃、應有部分三分之一）土地及其上
          建號四二六號門牌號碼台南縣關廟鄉埤頭村埤頭五九之一二號建物，設定
          本金最高限額七百二十萬元之抵押權予原告，向原告借款六百萬元。
    （二）被告乙○○自八十九年十一月六日起即未依約清償，尚欠五百七十八萬六
          千三百六十元本金，及自八十九年十一月六日起至清償日止按年息百分之
          八‧九計算之利息，暨自八十九年十一月六日至九十年五月五日止按上開
          利率百分之十計算，自九十年五月六日起至清償日止，按上開利率百分之
          二十計算之違約金。
    （三）被告乙○○於八十九年十二月二十二日將其所有坐落台南縣關廟鄉○○○
          段三三九之一地號土地無償贈與其女兒即被告丙○○，並於九十年一月四
          日辦妥所有權移轉登記。
四、得心證之理由：本件兩造所爭執之處，應在於被告乙○○前開無償贈與不動產予
    被告丙○○之行為，是否有害及原告債權之追償？
    （一）按債務人所為之無償行為，須有害及債權者，債權人始得聲請法院撤銷之
          （民法第二百四十四條第一項參照）。故有害及債權之事實，必須於行為
          時存在，倘債務人於行為時仍有足以清償債務之財產，僅因日後之經濟變
          動，致債務人財產減少者，尚難認該行為係有害債權之行為（最高法院七
          十七年度台上字第七八四號判決參照）。
    （二）經查，被告乙○○因積欠原告前開債務，業經原告聲請本院拍賣系爭抵押
          物（本院九十年度執字第一六六六三號），然該抵押之不動產經本院函請
          鑑定人即威信不動產顧問股份有限公司鑑定價格，該鑑定人勘估後認為：
          １、台南縣關廟鄉○○○段五五九之一四地號（建地、面積０．二三五公
          頃、所有權全部）土地評鑑總價為二百九十九萬四千元。２、台南縣關廟
          鄉○○○段五五九之一五地號（建地、面積０．０一六二公頃、應有部分
          三分之一）土地評鑑總價為六十八萬八千元。３、建號四二六號門牌號碼
          台南縣關廟鄉埤頭村埤頭五九之一二號建物勘估現況總值為三百三十八萬
          三千元（不包含未保存登記增建之車棚）。有該公司九十年十一月二日威
          鑑字第九０八三五號函附鑑定報告書在該執行卷可稽，是系爭借款債務所
          擔保之不動產於九十年十一月間之總價應尚有七百零六萬五千元。至兩造
          就該抵押之不動產雖另為估價（原告估價為五百零四萬元、被告估價為一
          千一百七十九萬零九百元或七百十二萬四千五百四十五元），然均未提出
          客觀可信之估鑑方法，自均無所憑而不足採。
    （三）原告雖又主張被告乙○○所積欠之債務將因時日之經過而持續增加利息及
          違約金，然該抵押不動產之市價卻一再跌落，將不足清償抵押債務云云，
          然揆諸前開說明，被告所為之無償行為有害及債權之事實，必須於行為時
          存在，易言之，若被告於行為時尚有足以清償債務之財產，僅因日後之經
          濟變動，致被告之財產減少者，自難認該無償行為係有害債權之行為。查
          本件被告乙○○於八十九年十二月二十二日將其所有台南縣關廟鄉○○○
          段三三九之一地號土地無償贈與被告丙○○時，其積欠原告之債務共五百
          八十一萬二千七百四十五元【本金五百七十八萬六千三百六十元加利息二
          萬三千九百八十六元（89.11.06起至89.11.22共十七日按年息百分之八‧
          九計算）再上違約金二千三百九十九元（89.11.06起至89.11.22共十七日
          按年息百分之０‧八九計算) 】，而其擔保該債務之不動產價值既約為七
          百零六萬五千元，則其所為之無償行為自尚難遽認係有害及原告債權之行
          為。
五、綜上所述，原告依據民法第二百四十四條之法律關係，請求撤銷被告乙○○與被
    告丙○○於八十九年十二月二十二日就坐落台南縣關廟鄉○○○段三三九之一地
    號土地所為之贈與行為，並塗銷上開土地於九十年一月四日以贈與為原因所為之
    所有權移轉登記，為無理由，應予駁回。
六、本件判決之基礎已臻明確，兩造其餘之攻擊防禦方法及舉證，核與判決無影響，
    無一一審究之必要，併此敘明。
七、結論：原告之訴為無理由，依民事訴訟法第七十八條，判決如主文。
中　　　華　　　民　　　國　　九十一　　年　　　一　　月　　　 十　 　　日
　　　　　　　　　　　　　　　　　 臺灣臺南地方法院民事第二庭
~B法　　　官　洪　碧　雀
右為正本係照原本作成。
如對本判決上訴，須於判決送達後廿日內向本院提出上訴狀。
中　　　華　　　民　　　國　　九十一　　年　　  一　　月　　   十     　日
~B法院書記官　顏　惠　華
